臺灣高等法院民事判決　　　　　　　　 94年度上易字第881號
上　訴　人　乙○○
上　訴　人　甲○○
訴訟代理人　黃碧芬律師
複　代理人　洪良凡律師
　　　　　　賴瑩真律師
上列當事人間不當得利等事件，上訴人對於中華民國94年9 月9
日臺灣臺北地方法院93年度店訴字第4 號第一審判決，分別提起
上訴，本院於96年3 月14日言詞辯論終結，判決如下：
    主      文
兩造上訴均駁回。
原判決主文第二項應更正為「被告應自民國九十四年八月二十日
起至民國九十四年十月九日即返還前開房屋及基地之日止，按月
給付原告新臺幣柒仟肆佰伍拾陸元」。
第二審訴訟費用由兩造各自負擔。
    事實及理由
一、上訴人乙○○起訴主張：上訴人乙○○與上訴人甲○○間之
    婚姻關係於民國（下同）90年10月23日消滅，坐落臺北市○
    ○區○○路70號3 樓之房屋及基地（下稱系爭房地）雖經臺
    灣臺北地方法院91年度簡上字第249 號民事判決認定「訴外
    人蔡薛梅香（即上訴人乙○○之胞妹）於91年2 月20日將系
    爭房屋交由甲○○管理，故甲○○有占有之權不必遷讓」，
    惟蔡薛梅香已於92年5 月16日撤回其對系爭房地之強制執行
    案件（臺灣臺北地方法院90年度執字第14335 號），甲○○
    受託保管之事，已因無所附麗而告終止，且臺灣臺北地方法
    院民事執行處已於92年6 月12日將系爭房地交由乙○○自行
    保管，而系爭房地縱遭訴外人薛祥芬查封，於拍賣程序完成
    前，乙○○之所有權不受影響，因系爭房地完全由甲○○所
    控制，妨害乙○○行使所有權，爰起訴請求甲○○遷讓返還
    系爭房地。又甲○○自91年2 月20日迄今，無權占有系爭房
    地，致乙○○受有損害，爰以系爭基地公告地價新臺幣（下
    同）908,733 元為基準，再依土地法第97條之規定，以10%
    計算基地租金，年息為每年90,900元，亦即每月地租7,500
    元；另系爭房屋之現值，前經中國不動產鑑價中心鑑定為2,
    346,000 元，自宅之租金如以8%計算，每月租金為15,600元
    ，甲○○自應返還無權占有系爭房地所獲得相當於租金之不
    當得利每月23,000元（計算方式：7,500 元+15,600 元=23,
    000 元）。至於甲○○所為之抵銷主張，相關案件已由臺灣
    高等法院高雄分院審理中，不宜准許等語。為此依民法第10
    58條及第767 條之規定，聲明請求：(一)甲○○應遷讓返還系
    爭房地；(二)甲○○應自91年2 月20日起至遷讓返還系爭房地
    之日止，按月給付乙○○23,000元；及給付乙○○自90年10
    月23日迄今之房地租金21,413元；(三)願供擔保請准宣告假執
    行。
二、上訴人甲○○則以：兩造間之婚姻關係雖已告消滅，然不影
    響甲○○與3 名親生子女即丙○○、薛祥明、薛祥芬間之親
    子關係，彼等原即共同居住於系爭房地，與乙○○屬同一親
    屬團體，未曾依民法第1127條規定請求自家分離，乃有權居
    住於系爭房地之人，因彼等要求甲○○共同居住在系爭房地
    ，藉以陪伴及照料彼等之生活，甲○○係經有居住權之人邀
    同居住在系爭房地，自非無權占有，且彼3 人為主要居住系
    爭房地之人，甲○○僅係依附子女居住其內占有1間房間，
    並非獨自占有控制系爭房地，僅需分擔1/4 之租金，乙○○
    要求甲○○負擔全部租金，亦不合理。況甲○○已於94年10
    月間遷出系爭房地，無按月給付房地租金予乙○○之必要。
    縱認甲○○屬無權占有，惟計算房屋之租金，應以房屋課稅
    現值為為基準，乙○○主張以系爭房地之價值2,346,000 元
    計算租金，顯屬過高。又其中乙○○請求甲○○應自91年2
    月20日起至92年6 月12日止，每月給付相當於租金之部分，
    已為臺灣臺北地方法院90年度店簡字第799 號、91年度簡上
    字第249 號確定判決之既判力效力所及，乙○○此部分之請
    求顯然無理由。退萬步言，縱認甲○○應給付相當於租金之
    不當得利，甲○○主張應以乙○○對甲○○所積欠之贍養費
    債權1,583,639 元為之抵銷等語，資為抗辯。
三、原審判決上訴人甲○○應將系爭房地遷讓返還上訴人乙○○
    ，及甲○○應自94年8 月20日起至遷讓返還系爭房地之日止
    ，按月給付乙○○7,456 元，並駁回乙○○其餘之請求。上
    訴人乙○○就其聲明(二)敗訴部分不服，求為廢棄原判決關於
    該項不利於己之部分，並聲明：(一)上訴人甲○○應自91年2
    月20日起至92年6 月12日止，按月給付乙○○6,143 元，合
    計96,750元（見本院卷(一)第17頁、第79頁、第86頁、第92頁
    、第142 頁、第152 頁、第156 頁；卷(二)第2 頁、第73頁）
    ；(二)上訴人甲○○應自94年8 月20日起至94年10月21日止，
    按月給付上訴人乙○○不當得利7,456 元。（見本院卷(一)第
    156 頁、183 頁）。另追加聲明：上訴人甲○○應再給付上
    訴人乙○○61,666元。（見本院卷(一)第119 頁至第120 頁、
    第156 頁；卷(二)第55頁、第73頁，本院另以裁定駁回）。嗣
    乙○○於本院95年8 月16日及96年1 月22日行準備程序時，
    當庭聲明僅請求判決如前(一)及追加之訴，應認有撤回上開(二)
    部分請求之意思表示（見本院卷(二)第55頁、第73頁）。上訴
    人甲○○就原審判命其給付部分，除遷讓返還系爭房地部分
    外，亦聲明不服，求為廢棄原判決不利於己之部分，並駁回
    上訴人乙○○在第一審之訴。另兩造就對造之上訴均答辯聲
    明求為駁回上訴。
四、本院依職權調閱臺灣臺北地方法院90年度店簡字第799 號及
    90年度執字第14335 號卷宗、臺灣高雄地方法院95年度雄小
    調字第128 號卷宗、臺灣高等法院高雄分院94年度上易字第
    94號卷宗。
五、經查，乙○○請求甲○○自91年2 月20日起至遷讓返還系爭
    房地之日止，按月給付相當於租金之不當得利（或損害賠償
    ）部分，因乙○○於前對甲○○提起，並經原審法院以90年
    度店簡字第799 號、91年度簡上字第249 號（以下簡稱前案
    ）判決確定之事件中，乙○○曾為相同之請求，於92年6 月
    12日原審法院民事執行處將系爭房地交乙○○自行保管之新
    事實發生前，乙○○就此部分之請求，應受原審法院前案確
    定判決既判力之拘束。乙○○猶訴請於91年2 月20日起至92
    年6 月12日止之給付，違反民事訴訟法第400 條第1 項、同
    法第249 條第1 項第7 款規定，且屬無可補正者，原審法院
    據以駁回，核無不合。乙○○提起上訴意旨雖以：前案僅請
    求遷讓房屋，未請求交還土地，無一事不再理法則之適用云
    云。惟查，民事訴訟法第400 條第1 項規定確定終局判決之
    訴訟標的有既判力，乙○○於90年10月間向原審法院提起遷
    讓房屋等訴訟之訴訟標的為：「(一)被告甲○○應將坐落於臺
    北市文山區光輝蹈70號3 樓房屋遷讓交還原告；及(二)被告自
    90年10月25日起至遷讓房屋之日止，按月給付原告18,750元
    。」，經臺灣臺北地方法院90年度店簡字第799 號判決「被
    告應將坐落臺北市○○區○○路70號3 樓房屋遷讓交還原告
    ，並自90年10月25日起至交還前開房屋之日止，按月給付原
    告7,475 元」，嗣經甲○○提起上訴，經臺灣臺北地方法院
    91年度簡上字第249 號判決以「系爭房屋因遭訴外人蔡薛香
    梅聲請查封拍賣，並於90年12月26日完成查封登記，旋執行
    法院於91年2 月20日至現場查封，將系爭房屋於債權人同意
    下交由甲○○負責保管，因此自91年2 月20日起甲○○占有
    系爭房屋即有合法權源」為由，改判「原判決關於命上訴人
    應將坐落臺北市○○區○○路70號3 樓房屋遷讓交還被上訴
    人，及自91年2 月20日起至交還前開房屋之日止，按月給付
    被上訴人7,475 元暨該部分假執行之宣告，並命上訴人負擔
    訴訟費用之裁判廢棄。右開廢棄部分，被上訴人在第一審之
    訴及假執行之聲請均駁回」確定，乙○○提起再審訴訟，亦
    經臺灣臺北地方法院以92年度再易字第43號判決駁回確定，
    有各該判決在卷可憑。該事件乙○○關於損害金之計算方式
    ，尚包括占用基地部分之計算，自已包括基地之請求，茲乙
    ○○復行起訴，請求甲○○自91年2 月20日起至92年6 月12
    日止，給付乙○○相當於房租之不當得利，有違民事訴訟法
    第400 條第1 項之規定，原審據以駁回，於法並無不合。乙
    ○○上訴意旨指摘原判決此部分不當，求予廢棄改判，為無
    理由，應予駁回。
六、次查，上訴人乙○○主張上訴人甲○○無權占有系爭房地，
    雖經臺灣臺北地方法院以91年度簡上字第249 號民事確定判
    決認定：系爭房地遭蔡薛梅香聲請查封拍賣，民事執行處書
    記官洪永璨於91年2 月20日至現場查封，將系爭房屋交由甲
    ○○保管，甲○○自91年2 月20日起占有系爭房地，即有合
    法權源，而駁回乙○○所為請求返還系爭房地之訴訟。嗣蔡
    薛梅香已於92年5 月16日具狀撤回該執行案件，臺灣臺北地
    方法院民事執行處亦已於92年6 月12日因另案接續查封後，
    將系爭房屋交由乙○○保管，有乙○○提出之臺灣臺北地方
    法院90年度民執丑字第14335 號查封筆錄、90年度店簡字第
    799 號民事判決及91年度簡上字第249 號民事判決、北院錦
    字第90執丑字第14335 號囑託塗銷查封登記書、臺北稅捐稽
    徵處北市稽文山乙字第09260863000 號、09260905300 號函
    等影本為證，並為甲○○所不爭執。是於前開原審法院91年
    度簡上字第249 號案件判決確定後，於92年6 月12日已另發
    生原審法院民事執行處將乙○○所有之系爭房地交予乙○○
    自行保管之新事實，原審法院91年度簡上字第249 號判決之
    既判力已因而中斷，甲○○自該日起，除非另有合法占用系
    爭房地之權源存在，否則即為無權占有。經查，丙○○、薛
    祥明、薛祥芬3 人雖均為乙○○之子女，但彼3 人均已成年
    ，薛祥芬甚且經由訴訟程序，取得對乙○○990,000 元之扶
    養費請求權，甲○○既未能舉證證明乙○○對於丙○○等3
    人仍有提供系爭房地供彼等居住之扶養義務，所抗辯受丙○
    ○等3 人之邀而居住系爭房地云云，即無可採。應堪認定甲
    ○○自92年6 月12日起，對於系爭房地之占有，乃屬無權占
    用。而按依不當得利之法則，請求返還不當得利，以無法律
    上之原因而受利益，致他人受損害為要件。其得請求之範圍
    ，以對方所受之利益為度。無權占有他人房地，可能獲得相
    當於租金之利益，亦為房地所有人因而所受之損害，此為社
    會通常之觀念。又按城市地方房屋之租金，以不超過土地及
    其建築改良物申報總價額年息10% 為限，並為租用基地建築
    房屋所準用，土地法第97條、第105 條分別定有明文。此收
    租金之規定，向為司法實務據為計算賠償額之標準。所謂土
    地總價額，依土地法施行法第25條，應依法定地價計算，而
    法定地價，依土地法第148 條規定，係指土地所有人依該法
    規定所申報之地價。而建築物價額依土地法施行法第25條規
    定，則為依該管直轄市或縣市地政機關估定之價額計算，該
    條既規定建築物價額依該管直轄市或縣市地政機關估定之價
    額計算，而各直轄市或縣市政府之地政機關依法均對建築物
    估定一課稅現值，並據以為核課房屋稅之依據，是土地法施
    行法第25條所規定之建築物價額，自應依法以各直轄市或縣
    市政府地政機關所估定據以為核算房屋稅之課稅現值為準。
    乙○○主張應以經中國不動產鑑定中心鑑定之2,346,000 元
    為準，尚乏所據。至原審法院雖以上開2,346,000 元為依據
    ，計算乙○○所應繳納之訴訟費用，然乃依據民事訴訟法第
    77條之1 第2 項規定「核定訴訟標的之價額，以起訴時之交
    易價額為準，無交易價額者，以原告就訴訟標的所有之利益
    為準」，兩者法條之依據不同，其規定之計算標準亦迥異，
    自不可等同類比。又土地法第97條所規定之年息10% 為限，
    乃指房地租金之最高限額而言，非謂必須照申報價額年息10
    % 計算之，且尚須斟酌房地之位置，工商繁榮程度、使用人
    利用房地之經濟價值、所受利益，彼等關係及社會感情等情
    事，以為決定。甲○○於前案判決後之92年6 月13日起因發
    生新事實無權占用原告房地，受有相當租金之利益，致乙○
    ○受有無法使用收益該房地之損害，從而乙○○請求甲○○
    自92年6 月13日起至遷讓交還系爭房屋之日止，按月給付相
    當於租金之損害金，應予准許。至於損害金額之計算，原審
    法院斟酌乙○○所有系爭房地坐落於臺北市○○區○○路屬
    臺北市郊區，其標的物坐落於住宅區，為5 層樓公寓之3 樓
    ，臨4 公尺寬巷道，距離木柵路1 段約4 、5 公里，自木柵
    路進入至標的物所在地甚少商店，均為住宅，有原審法院93
    年9 月13日履勘現場之勘驗筆錄在卷可資參佐，及系爭房屋
    係於71年4 月10日建築完成，兩造原為夫妻關係以及目前社
    會經濟等情況，認損害金以年息8%為適當。又系爭房屋94年
    度之課稅現值為209,600 元，其所坐落之臺北市○○區○○
    段一小段231 地號土地，面積為2,150 平方公尺，每平方公
    尺申報地價為25,360 元，土地持分為60 分之1 ，核計地價
    為908,733 元（25,360元×2,150×1/60＝908,733元，四捨
    五入），房地總計為1,118,333 元（908,733 元＋209,600
    元＝1,118,333元），以年息8% 計，甲○○每月應給付乙○
    ○之不當得利為7,456 元（1,118,333元×8%÷12＝7,456元
    ，四捨五入），乙○○之請求在此範圍內，為有理由，應予
    准許，逾此範圍之部分則屬過高，應予駁回。原審准甲○○
    所為抵銷之抗辯，就乙○○之債權已到期而可得為請求之部
    分，即自92年6月13日起至原審言詞辯論終結時之94年8月19
    日止之期間，准予抵銷後，判令甲○○應自94年8 月20日起
    至遷讓返還系爭房地之日止，按月給付乙○○7456元，核無
    不合。至甲○○雖抗辯其與3 名子女共4 人共同居住於系爭
    房地，如有不當得利或應負損害賠償之責，亦祇負4 分之1
    數額即足等語，惟既未能舉證證明其居住於系爭房地內僅使
    用系爭房地內部4 分之1 之範圍，所辯尚無可採。至甲○○
    遷讓系爭房地之時間，上訴人乙○○雖主張係94年11月21日
    ，惟未能舉證以實其說，甲○○則抗辯於94年10月9 日已遷
    離，並經證人即兩造之子丙○○到庭證述屬實（本院96年1
    月22日準備程序筆錄第3 頁），堪予採據，自應將原判決第
    二項更正如主文第2 項所示。
七、綜上所述，上訴人乙○○請求上訴人甲○○自91年2 月20日
    起至遷讓返還上開房地之日止，按月給付23,000元，於自94
    年8 月20日起至94年10月9 日即甲○○返還前開房屋及基地
    之日止，按月給付7,456 元部分，於法並無不合，應予准許
    。上訴人乙○○逾此部分之請求，則屬於法無據，不應准許
    。上訴人乙○○對上訴人甲○○請求給付自91年2 月20日起
    至92年6 月12日止按月以6,143 元計算之不當得利，已為前
    案確定判決效力之所及。原審就該部分，駁回上訴人乙○○
    此部分之請求，於法並無不合。乙○○上訴意旨指摘原判決
    不當，求予廢棄改判，為無理由，應予駁回。至原審就上開
    應准許部分，判命甲○○應如數給付，核無不合，予以准許
    ，於法亦無不合。甲○○上訴意旨指摘原判決此部分不當，
    求予廢棄改判，為無理由，應予駁回。
八、本件事證已臻明確，兩造其餘之攻擊防禦方法及所提之證據
    ，經審酌後認均無礙判決之結果，爰不予一一論述。
據上論結，本件兩造上訴均為無理由，依民事訴訟法第449 條第
1 項、第78條，判決如主文。
中    華    民    國    96    年    3     月   28     日
　　　　　　　　　  民事第十二庭
                        審判長法　官  張宗權
  　　　　　　　　　　　      法　官  陳永昌
  　　　　　　　　　　　      法　官  王麗莉
正本係照原本作成。
不得上訴。
中    華    民    國    96    年    3     月   28     日
　　　　　　　　　　　　　　　書記官  明祖星
